臺灣高等法院臺南分院刑事判決
109年度上訴字第1388號
上  訴  人  臺灣臺南地方檢察署檢察官
上  訴  人  
即  被  告  林文宗



上列上訴人等因被告違反毒品危害防制條例案件，不服臺灣臺南
地方法院109年度訴字第980號中華民國109年8月31日第一審判決
（起訴案號：臺灣臺南地方檢察署109年度毒偵字第1622號），
提起上訴，本院判決如下：
    主  文
上訴駁回。
扣案之第一級毒品海洛因伍包（含包裝袋伍個，檢驗後合計淨重
壹點貳壹公克）沒收銷燬。
    理  由
一、公訴意旨略以：被告甲○○基於施用第一級毒品之犯意，於民
    國109年4月21日晚上8時許，在其位於臺南市○區○○路000號
    之0租屋處，將第一級毒品海洛因放入香煙，點火吸食煙霧
    之方式，施用海洛因1次。嗣於109年4月22日上午8時10分許
    ，因警偵辦另案毒品案件，在臺南市○區○○路000巷00弄路口
    ，持臺灣臺南地方檢察署檢察官核發之拘票拘提被告，經被
    告向警方坦承其持有海洛因，並同意警方至上址租屋處執行
    搜索，當場扣得海洛因5包（檢驗後合計淨重1.21公克），
    而後警方徵得被告同意後採集其尿液送驗，檢驗結果呈可待
    因、嗎啡陽性反應。因認被告涉犯毒品危害防制條例第10條
    第1項之施用第一級毒品罪嫌等語。
二、按起訴之程序違背規定者，法院應諭知不受理之判決；又對
    於原審諭知不受理之判決上訴時，第二審法院認其為無理由
    而駁回上訴，得不經言詞辯論為之，刑事訴訟法第303條第1
    款、第372條分別定有明文。經查：
㈠、109年7月15日增訂施行之毒品危害防制條例第35條之1第1款
    及第2款前段規定，施行前犯第10條之罪之案件，於施行後
    ，偵查中，由檢察官依修正後規定處理；審判中，由法院或
    少年法院（地方法院少年法庭）依修正後規定處理。是犯第
    10條之罪者，不論係修正前後，均應依新法規定處理。而修
    正毒品危害防制條例第23條第2項，既僅規定「觀察、勒戒
    或強制戒治執行完畢釋放後，3年內再犯第10條之罪者，檢
    察官或少年法院（地方法院少年法庭）應依法追訴或裁定交
    付審理。」則其再犯(含3犯以上）如距最近1次犯該罪經依
    第20條第1項、第2項規定令觀察、勒戒或強制戒治執行完畢
    釋放後，已逾3年者，即應再令觀察、勒戒，不因其間有無
    犯第10條之罪經起訴、判刑或執行而受影響。最高法院109
    年度台上字第3098號判決、刑事大法庭109年度台上大字第3
    826號裁定均同此意旨。
㈡、被告前因施用毒品案件，經臺灣高雄地方法院以90年度毒聲
    字第2875號裁定送觀察、勒戒後，因認有繼續施用毒品之傾
    向，經同院以90年度毒聲字第5159號裁定令入戒治處所施以
    強制戒治，再經同院以91年度毒聲字第142裁定停止強制戒
    治，嗣於91年1月31日停止強制戒治釋放出所(於同日入監執
    行他案有期徒刑，強制戒治期滿日為91年8月20日)，嗣並由
    臺灣高雄地方檢察署檢察官以91年度戒毒偵字第832號為不
    起訴處分確定，被告於上開不起訴處分後5年內之95年間，
    因施用毒品案件，經本院以95年度上訴字第758號判處有期
    刑1年2月確定(嗣經減為有期徒刑7月確定)，嗣於96年間，
    因施用毒品案件，經臺灣臺南地方檢察署檢察官以96年度毒
    偵字第3149號為附命戒癮治療之緩起訴處分確定，緩起訴處
    分期間為96年12月24日至98年12月23日止，且未經撤銷緩起
    訴處分，嗣未曾再經過觀察、勒戒、強制戒治或相當於觀察
    、勒戒之緩起訴處分等情，有臺灣高等法院被告前案紀錄表
    (見本院卷第41-53頁)附卷可按，前開臺灣臺南地方檢察署
    檢察官所為之緩起訴處分即表示被告事實上已接受等同「觀
    察、勒戒」之處遇(最高法院104年度第2次刑事庭會議、100
    年度第1次刑事庭會議決議意旨參照）。是以，本案被告施
    用第一級毒品往前回溯3年內，既未有觀察、勒戒、強制戒
    治之處遇或相當於觀察、勒戒之緩起訴處分，其本案所為自
    應予以觀察、勒戒，而後再視有無繼續施用之傾向，評估是
    否有施以強制戒治之必要。
㈢、又本案經臺灣臺南地方檢察署檢察官偵查後，於109年7月31
    日始偵查終結並製作起訴書原本，並於109年8月7日繫屬於
    原審法院，可知本案於毒品危害防制條例109年7月15日修正
    施行後尚在偵查階段，原即應由檢察官依修正後之毒品危害
    防制條例規定向原審法院聲請對被告裁定觀察、勒戒，而非
    逕予起訴，是以檢察官逕向原審法院提起本件公訴，核屬起
    訴違背法定程式，應依刑事訴訟法第303條第1款規定，判決
    公訴不受理。是原審以相同認定，不經言詞辯論，逕行諭知
    不受理判決，自無違誤。
三、上訴駁回之理由：
㈠、檢察官上訴意旨略以：⒈被告行為後，毒品危害防制條例第20
    條第3項業於109年1月15日經總統公布修正施行，並自同年7
    月15日起生效。修正前之毒品危害防制條例第20條第3項原
    規定：「依前項規定為觀察、勒戒或強制戒治執行完畢釋放
    後，5年後再犯第10條之罪者，適用前2項之規定。」，修正
    後之條文則為：「依前項規定為觀察、勒戒或強制戒治執行
    完畢釋放後，3年後再犯第10條之罪者，適用前2項之規定。
    」，參照毒品危害防制條例第20條第3項之修正立法理由：
    「本條例認施用毒品者具『病患性犯人』之特質，並參諸世界
    各國之醫療經驗及醫學界之共識，咸認施用毒品成癮者，其
    心癮甚難戒除，如觀察、勒戒或強制戒治執行完畢釋放後，
    3年後始再有施用第一級、第二級毒品之行為者，足見其有
    戒除毒癮之可能，宜再採以觀察、勒戒方式戒除其身癮及以
    強制戒治方式戒除其心癮之措施，為能放寬觀察、勒戒或強
    制戒治制度之適用時機，以協助施用者戒除毒癮，爰修正第
    3項，並刪除末句中『本條』二字。」，經比較修正前後之法
    律，新法係於觀察、勒戒或強制戒治執行完畢釋放後，3年
    後再犯施用毒品犯行，即應再行聲請觀察、勒戒或強制戒治
    ，是經新舊法比較之結果，應以被告行為後之法律即修正後
    之毒品危害防制條例第20條第3項對被告較為有利。⒉被告前
    於87年間，因施用毒品案件，經臺灣高雄地方法院裁定送執
    行觀察勒戒，因有繼續施用傾向，經同法院裁定送執行強制
    戒治，後裁定停止戒治交付保護管束期滿，於91年8月20日
    釋放出所，並由臺灣高雄地方檢察署檢察官於91年9月11日
    以91年度戒毒偵字第832號不起訴處分確定，復於95年間再
    因施用毒品案件，經臺灣臺南地方法院判處有罪確定；而本
    件被告係於109年4月21日，再次施用第一級毒品海洛因，故
    本件109年4月21日之施用毒品犯行，係初犯經觀察勒戒執行
    完畢釋放後，為3年後所犯，又本件尚未確定，是否應該當
    新修正毒品危害防制條例第20條第3項「3年後再犯」之規定
    ，而應依新修正毒品危害防制條例第20條第3項之規定聲請
    觀察、勒戒，在實務上容有爭議，是本件涉及該條法律解釋
    之爭議，且具法律上重要性，爰提起上訴，以釐清本條法律
    解釋之疑義等語。
㈡、被告上訴理由略以：本件被告施用第一級毒品海洛因，依毒
    品危害防制條例第10條第1項之規定，在被告得適用易科罰
    金之前提下，財產權之限制相對於「觀察、勒戒」實質上係
    屬自由之限制，顯然財產權限制之易科罰金對被告之刑罰效
    果較為輕微，依刑法第2條第1項法律變更之規定，財產權限
    制係屬較有利之法律，故應適用109年7月15日前之毒品危害
    防制條例，使被告有易科罰金之機會為當等語。
㈢、然查，關於現行毒品危害防制條例第23條第2項所稱「3年內
    再犯」應如何適用，業經最高法院大法庭以109年度台上大
    字3826號裁定宣示在案，上訴意旨就此部分所執法律見解，
    與前開裁定意旨有違，尚無可採，本件檢察官及被告之上訴
    均無理由，均應予駁回，並不經言詞辯論為之。
四、沒收部分：
㈠、按查獲之第一、二級毒品及專供製作或施用第一、二級毒品
    之器具，不問屬於犯罪行為人與否，均沒收銷燬之；又違禁
    物或專科沒收之物得單獨宣告沒收，現行毒品危害防制條例
    第18條第1項前段，刑法第40條第2項分別定有明文。是現行
    刑法關於沒收之規定，已具有獨立法律效果，故其宣告，不
    必然附隨於裁判為之，可單獨宣告沒收之。
㈡、查被告為警查扣之粉塊狀5包（檢驗前合計淨重1.23公克，檢
    驗後合計淨重1.21公克），經送請鑑定後，確認含有第一級
    毒品海洛因成分，此有法務部調查局濫用藥物實驗室109年7
    月23日調科壹字00000000000號鑑定書（見偵卷第49頁）在
    卷可稽，為毒品危害防制條例第2條第2項第1款所列管之第
    一級毒品，依同條例第11條第1項規定，不得持有，屬違禁
    物甚明。本案被告持有第一級毒品海洛因以供施用之行為，
    固因本案起訴程序違背規定而應為不受理之諭知，惟檢察官
    於起訴書既已載明聲請沒收銷燬扣案之第一級毒品海洛因5
    包，是該等扣案之第一級毒品，即應依毒品危害防制條例第
    18條第1項前段規定宣告沒收銷燬，另盛裝上開第一級毒品
    海洛因之包裝袋5個，以現今採行之鑑驗方式，仍會殘留微
    量毒品而無法將之完全析離，應與該等包裝內含之各該第一
    級毒品視為一體，爰依前揭規定併予宣告沒收銷燬；至送驗
    耗費之該第一級毒品，既已滅失而不存在，自無於本案宣告
    沒收銷燬之必要。然原判決為不受理判決，並未同時依檢察
    官之聲請為沒收之宣告，自應由本院補充宣告沒收銷燬及沒
    收。
據上論斷，應依刑事訴訟法第368條、第372條，毒品危害防制條
例第18條第1項前段，刑法第11條、第40條第2項，判決如主文。
本案經檢察官蔡宗聖提起公訴及上訴。
中　　華　　民　　國　　109 　年　　12　　月　　25　　日
                  刑事第四庭    審判長法　官  郭玫利
                                      法　官  曾子珍
                                      法　官  陳金虎
以上正本證明與原本無異。
如不服本判決應於收受送達後20日內向本院提出上訴書狀，其未
敘述上訴理由者，並得於提起上訴後20日內向本院補提理由書（
均須按他造當事人之人數附繕本）「切勿逕送上級法院」。
　　　　　　　　　　　　　　　　　　　書記官  黃鋕偉
中　　華　　民　　國　　109 　年　　12　　月　　25　　日